臺灣高等法院高雄分院刑事判決　　　　　　　　　　九十年度上訴字第一九六號
　　上　訴　人　丙○○
　　即　被　告
右上訴人因偽造文書案件，不服臺灣高雄地方法院八十九年度訴字第二九二八號，中
華民國九十年十月三十一日第一審判決（起訴案號：臺灣高雄地方法院檢察署八十九
年度偵字第一八八六三號）提起上訴，本院判決如左：
    主  文
原判決關於丙○○部分撤銷。
丙○○共同連續行使偽造私文書，足以生損害於甲眾及他人，處有期徒刑參月，如易
科罰金以參佰元折算壹日，緩刑貳年。郵政簡易人壽保險契約轉出通知單（保單號碼
0000000號）之「乙○○」簽名壹枚、郵政簡易人壽保險契約轉移通知單（保
單號碼0000000號）之「乙○○」簽名壹枚、郵政簡易人壽保險契約變動通知
書（保單號碼0000000號）之「乙○○」簽名壹枚、郵政簡易人壽保險契約滿
期領款收據（保單號碼0000000號）上「乙○○」簽名壹枚，均沒收。
    事  實
一、丙○○於民國八十四年六月十九日，於徵得其妻乙○○之同意下，以乙○○為被
    保險人及滿期受益人，為乙○○在美濃鎮郵局投保郵政儲金匯業局所開辦之五年
    期簡易人壽保險（下稱郵政簡易人壽保險）新台幣（下同）十萬元，並委託其在
    高雄縣美濃鎮郵局擔任儲匯工作人員之表嫂宋秋枝（已判處罪刑確定）填寫保險
    單號碼0000000號之要保書，及自其ＯＯ四一三四之0000000號之
    大社郵局帳戶內每月扣款一千五百五十四元（除第一、第二期係以現金交付外）
    至五年期滿為止，而宋秋枝於明知並未實際會晤乙○○，卻於上開要保書之會晤
    人員報告欄內，記載曾於八十四年六月十八日在乙○○之住宅曾與之面晤（要保
    書上之十九日係宋秋枝誤載），足以生損害於郵政儲金匯業局對於該要保書內容
    之正確性。嗣於八十九年六月三日前開保險五年期滿前，丙○○因與乙○○早有
    嫌隙，致使乙○○於八十六年間即已離家，其為免乙○○於上開保險期滿後領出
    滿期保險金，竟未經乙○○之同意下，與宋秋枝基於共同概括犯意之聯絡，委由
    當時已在旗山郵局服務之宋秋枝於同日先辦理上開保險之轉出事宜，並由宋秋枝
    在郵政簡易人壽保險契約轉出通知單及郵政簡易人壽保險契約轉移通知單（保險
    單號碼皆為0000000號）上偽造「乙○○」之簽名各一枚後，持交旗山鎮
    郵局不知情之承辦人員辦理移轉，以達將上開保險轉由旗山郵局承辦，方便宋秋
    枝日後為其代領保險金之目的；復於八十九年六月十九日，並擅自將乙○○所留
    下之印章一枚交付宋秋枝，在郵政簡易人壽保險契約變動通知書及郵政簡易人壽
    保險契約滿期領款收據上盜蓋「乙○○」之印文及偽造「乙○○」之簽名各一枚
    ，交由不知情之柯玉燕辦理上開保險之滿期保險金十萬元之領出手續，足生損害
    於乙○○及郵局郵政儲金業務管理之正確性。
二、案經告訴人乙○○訴由臺灣高雄地方法院檢察署檢察官偵查起訴。
    理  由
一、訊據上訴人即被告（下稱被告）丙○○固坦承於八十九年六月三日曾委託共同被
    告宋秋枝將右揭郵政人壽保險（保險單號碼：0000000號）自美濃郵局轉
    至旗山郵局，並於該保險期滿後即同年月十九日，復交付前揭印章一枚予宋秋枝
    辦理領出保險金之手續，惟矢口否認有何偽造文書之犯行，辯稱：
    投保之初，告訴人乙○○即知悉保險一事，於保險期滿後，其是基於夫妻間對於
    日常家務互負代理權，所以才委託宋秋枝辦理上開之事宜云云。經查：
（一）被告丙○○於八十四年六月十九日，徵得其妻即告訴人乙○○之同意下，以乙
      ○○為被保險人及滿期受益人，為乙○○投保上開郵政簡易人壽保險十萬元，
      並委託其在高雄縣美濃鎮郵局擔任儲匯工作人員之表嫂即同案被告宋秋枝，填
      寫保險單號碼0000000號之要保書，及自其ＯＯ四一三四之00000
      00號之大社郵局帳戶內每月扣款一千五百五十四元（除第一、第二期係以現
      金交付外）至五年期滿為止之事實，業經同案被告宋秋枝於偵查及原審中供述
      翔實，並有被告丙○○ＯＯ四一三四之0000000號帳戶儲金簿影本在卷
      可稽，應係屬實。而於八十九年六月三日，被告未經告訴人乙○○同意，先委
      託同案被告宋秋枝將該保險自美濃郵局移轉至旗山郵局，方便日後宋秋枝為其
      代領保險金，嗣又於同年月十九日交付宋秋枝上開乙○○之印章一枚辦理保險
      金領出手續之事實，除據告訴人於偵、審中指述綦詳外，業經同案被告宋秋枝
      於偵查及原審中供認屬實，復有前揭郵政人壽保險之要保書、契約移轉通知書
      、契約變動通知書及領款收據影本在卷可稽。
（二）雖被告於原審中辯稱：當初投保該保險之目的在於籌措子女之教育基金，且經
      乙○○之同意。日後會委託宋秋枝辦理上開事項，係因乙○○已離家不知行蹤
      ，係基於夫妻間對於日常家務所負之代理權，而非怕告訴人於保險滿期後領走
      保險金云云。惟告訴人乙○○因與被告有嫌隙，於八十六年間即已離家，除據
      告訴人於原審中陳明外（見原審卷第三十一頁審判筆錄），亦為被告所是認，
      則被告與告訴人夫妻間既已不和，且告訴人亦早已離家，何來所謂「日常家務
      」可言？另根據上開要保書影本上所載，該保險之滿期受益人為告訴人乙○○
      ，被告主觀上更應知悉該保險之有權受領人為乙○○，非經告訴人乙○○之同
      意不得領取，且由被告轉移該保險之承辦郵局以觀，客觀上亦使告訴人在該保
      險滿期後，無法在原承辦郵局領取保險金，是被告所辯不足採信。
（三）上開之郵政人壽保險於期滿即八十九年六月十九日當日，被告即委託宋秋枝以
      前揭乙○○之印章，在郵政簡易人壽保險契約變動通知書及郵政簡易人壽保險
      契約滿期領款收據上盜蓋「乙○○」印文及偽造「乙○○」之簽名各一枚，交
      由不知情之柯玉燕辦理上開保險之滿期保險金十萬元之領出手續，先存入被告
      丙○○設在大社郵局之上開帳戶內，並隨即以被告長女楊美玲之名義申辦另一
      筆新台幣（下同）三十萬元之郵政簡易人壽保險，業據證人柯玉燕於偵查中證
      述明確（見偵卷第八十三、八十四頁訊問筆錄），核與共同被告宋秋枝於原審
      中所述相符（見原審卷第四十五頁調查證據暨答辯狀），並有以楊美玲為被保
      險人之郵政簡易人壽保險要保書、柯玉燕之報告書影本各一紙在卷可按，是被
      告並無將該保險金挪為私用之情形，併予敘明。
（四）縱上所述，被告所辯不足採信，其有右揭連續行使偽造私文書之犯行，堪以認
      定，應予依法論科。
二、核被告丙○○所為，係犯刑法第二百十六條、第二百十條之行使偽造私文書罪。
    被告丙○○與同案被告宋秋枝就上揭犯行，有犯意之聯絡及行為之分擔，為共同
    正犯。又被告丙○○偽造文書後復持以行使，其偽造之低度行為被行使之高度行
    為所吸收，不另論罪。被告盜用印章加以蓋用之行為，僅成立盜用印章罪（最高
    法院八十六年台上字第三二九五號判例參照），而被告盜用印章而產生印文及偽
    造被害人署名行為，係屬偽造私文書之部分行為，亦不另論罪。再被告多次行使
    偽造文書之犯行，時間緊接，方法相同，觸犯構成要件相同之罪名，顯係基於概
    括之犯意為之，依連續犯之規定論以一罪，並依法加重其刑。
三、原審對被告丙○○予以論罪科刑，並諭知緩刑，固非無見。惟查：（一）本案之
    「乙○○」印章一枚，係乙○○未離家之前所刻，供被告與告訴人夫妻二人使用
    ，並非被告為犯本次犯行所偽刻，業據被告於本院中供述明確（見九十一年一月
    二日審判筆錄），原審對此漏未斟酌，已屬未洽。（二）被告丙○○與同案被告
    宋秋枝係盜用前揭之「乙○○」印章，並分別加以蓋用於上開郵政簡易人壽保險
    契約變動通知書及郵政簡易人壽保險契約滿期領款收據，而產生乙○○之印文各
    一枚係屬真正，原判決認係被告所「偽造」而予以宣告沒收，亦有未洽。（三）
    被告丙○○之多次犯行係屬連續犯，原審於主文、理由欄中雖有被告連續行使偽
    造私文書之犯行之記載，惟於事實欄中則漏未記載被告多次犯行係基於連續犯之
    概括犯意為之，自屬事實與理由不符之判決違背法令。被告丙○○上訴意旨否認
    行使偽造私文書犯罪，指摘原審此部分判決不當，雖無理由，惟原判決既有上述
    可議，自應由本院將原判決關於被告丙○○部分予以撤銷改判。爰審酌前揭保險
    之保費係被告丙○○繳納，而前揭保險到期後，被告丙○○復將保險金轉投其子
    女之保險，並無將該筆保險金挪用私用之情形，以及本案件發生後，被告丙○○
    已將十萬元交付告訴人，有郵局查詢交易詳情一紙在卷可考（見偵查卷第六十八
    頁），堪認屬實，與其他一切情狀，仍如原審量處有期徒刑三月，並諭知易科罰
    金之折算標準。又查被告丙○○前未曾受有期徒刑以上刑之宣告，有卷附之本院
    被告全國前案紀錄表可稽，而被告丙○○因一時失慮而罹刑章，經此偵審後，已
    足自惕應無再犯之虞，爰諭知被告丙○○緩刑二年，以啟自新。再前揭郵政簡易
    人壽契約轉出通知單（保單號碼0000000）之「乙○○」簽名一枚、郵政
    簡易人壽保險契約轉移通知單（保單號碼0000000）之「乙○○」簽名一
    枚、郵政簡易人壽契約變動通知書（保單號碼0000000）之「乙○○」簽
    名一枚及郵政簡易人壽保險契約滿期領款收據（保單號碼0000000）上「
    乙○○」簽名一枚，係同案被告宋秋枝所偽造，雖未扣案，惟被告既屬共同正犯
    ，亦應依刑法第二百十九條規定宣告沒收，附此敘明。
四、本件被告丙○○行使偽造私文書後，刑法第四十一條已於九十年一月十日修正甲
    布，並於同年月十二日生效施行，而修正甲布之刑法第四十一條第一項所規定者
    ，係將修正前原所規定犯最重本刑三年以下有期徒刑之罪，而受六個月以下徒刑
    或拘役之宣告得易科罰金之要件，修改為犯最重本刑為五年以下有期徒刑之罪，
    而受六個月以下有期徒刑或拘役之宣告得易科罰金之要件，惟按刑法第二條第一
    項但書適用有利於為人之法律時，除有特別規定，及事關執行如易服勞役、易科
    罰金、易以訓誡、數罪併罰之定執行刑及緩刑等，不應適用舊法者外，既認行為
    時法為有利於行為人，即不容對於其他關係條文，復參用裁判時法，以紊系統，
    最高法院二十九年上字五二五號著有判例可資參照，是關於易科罰金之法律並無
    比較新舊法之問題應一律適用新法，併此敘明。
五、原判決關於同案被告宋秋枝部分，已判決確定，本院不予論列。
據上論斷，應依刑事訴訟法第三百六十九條第一項前段、第三百六十四條、第二百九
十九條第一項前段，刑法第二十八條、第五十六條、第二百十六條、第二百十條、第
四十一條第一項前段、第二百十九條、第七十四條第一款，罰金罰鍰提高標準條例第
二條，判決如主文。
本案經檢察官彭南雄到庭執行職務。
中    華    民    國     九十一     年       一       月      十六      日
                臺灣高等法院高雄分院刑事第二庭
                                  審判長法官  曾永宗
                                        法官  郭玫利
                                        法官  邱永貴
右正本證明與原本無異。
如不服本判決，應於判決送達後十日內向本院提出上訴狀，其未述理由者並應於提
出上訴狀後十日內向本院補提理由書（應附繕本)。
                                      書記官  周能智
中    華    民    國     九十一     年       一       月       十八     日
附錄：本判決論罪科刑法條全文
刑法第二百十六條
行使第二百十條至第二百十五條之文書者，依偽造、變造文書或登載不實事項或使登
載不實事項之規定處斷。
刑法第二百十條
偽造、變造私文書，足以生損害於甲眾或他人者，處五年以下有期徒刑。
                                                                        Ｋ
